---
title: "SAP projekt - Analiza podataka zdravstvenog pregleda"
subtitle: "Ovisnost krvnog tlaka o pušenju" 
output: html_notebook
---

Testiramo postoji li statistički značajna razlika u prosječnim krvnim tlakovima kod pušača i kod nepušača. Pušenje je kategorijska varijabla (razlikujemo pušače i nepušače, a nema podataka o tome koliko često tko puši).

```{r}
library(nortest)
library(dplyr)
data = read.csv("Health Screening Data.csv")
names(data)
summary(data)
```
Među podacima o krvnom tlaku ima besmislenih vrijednosti, poput negativnih brojeva ili jako niskih tlakova koji nisu fiziološki mogući.
```{r}
data$ap_hi[data$ap_hi < 30]
```


Zato proglašavamo neispravnim i eliminiramo sve uzorke u kojima je zabilježen gornji (sistolički) tlak ispod 30 mmHg.

```{r}
ok = which(data$ap_hi >= 30)
data2 = data[ok,]
summary(data2$ap_hi)
```
Nakon filtriranja tlakove pušača i nepušača možemo prvo usporediti grafički pomoću box plotova. U uzorku preostaje oko 6100 pušača i 63000 nepušača nakon eliminacije besmislenih vrijednosti, što znači da imamo dovoljno podataka da kasnije u testiranju možemo koristiti centralni granični teorem. Vidimo da plotovi izgledaju dosta slično. I dalje postoji dosta outliera, pogotovo s visokim tlakom, ali nema ih smisla odbaciti kao pogrešna mjerenja jer je najveći tlak 240, što je sasvim moguća vrijednost.

```{r}
pusaci = data2[data2["smoke"]==1,]
nepusaci = data2[data2["smoke"]==0,]
nrow(pusaci)
nrow(nepusaci)

boxplot(nepusaci$ap_hi,
        main='box-plot tlaka nepušača',
        ylab='sistolički tlak/mmHg')
boxplot(pusaci$ap_hi,
        main='box-plot tlaka pušača',
        ylab='sistolički tlak/mmHg')

```
Prikaz mjerenja sistoličkog tlaka na histogramu pokazuje da su vrijednosti često zaokruživane na najbliži "okrugli" broj. To može predstavljati problem u daljnem radu. Stoga ćemo na tlakove dodati aditivni uniformni šum s rasponom od -5 do 5. Odabrali smo uniformni šum jer nemamo nikakvu informaciju o originalnoj vrijednosti prije zaokruživanja osim da je morala biti iz navedenog raspona jer bi inače bila zaokružena na drugi broj. Nemamo razlog smatrati neku od vrijednosti iz tog raspona vjerojatnijom od drugih. 

```{r}
hist(data2$ap_hi, breaks = seq(from=min(data2$ap_hi), to=max(data2$ap_hi), by=1), main="mjerenja tlaka",
xlab="sistolički tlak [mmHg]",
col="darkmagenta")
set.seed(906)
data2 <- data2 %>%
  mutate(
    # ap_hi = (ap_hi + round(runif(n(), min=-5, max=4)*((ap_hi %% 10)==0))),
    # ap_lo = (ap_lo + round(runif(n(), min=-5, max=4)*((ap_lo %% 10)==0)))
    ap_hi = (ap_hi + runif(n(), min=-5, max=5)),
    ap_lo = (ap_lo + runif(n(), min=-5, max=5))

  )
hist(data2$ap_hi, breaks = seq(from=min(data2$ap_hi)-1, to=max(data2$ap_hi)+1, by=1), main="mjerenja tlaka nakon uvođenja šuma",
xlab="sistolički tlak [mmHg]",
col="pink")
```

Najprije provjeravama jesu li podaci iz normalne razdiobe. Kako ne znamo koju konkretnu normalnu razdiobu očekujemo, koristimo Lillieforsovu inačicu Kolmogorov-Smirnovljevog testa. Posebno testiramo tlakove pušača i tlakove nepušača. Također radimo Q-Q plotove za vizualnu usporedbu kvantila s kvantilima normalne razdiobe.
```{r}
pusaci = data2[data2["smoke"]==1,]
nepusaci = data2[data2["smoke"]==0,]

lillie.test(pusaci$ap_hi)
lillie.test(nepusaci$ap_hi)
qqnorm(pusaci$ap_hi, main = "Q-Q plot za tlakove pušača")
qqline(pusaci$ap_hi, col="blue")

qqnorm(nepusaci$ap_hi, main = "Q-Q plot za tlakove nepušača")
qqline(nepusaci$ap_hi, col="red")

```
Test odbacuje nul-hipotezu (da su podaci slučajan uzorak iz normalne razdiobe) za obje grupe na razini značajnosti od 1%. Na Q-Q plotovima vidimo da distribucija podataka relativno dobro prati normalnu za vrijednosti oko prosjeka i manje, ali ima vrlo teški rep prema većim vrijednostima. To je u skladu s prisutnošću mnogo outliera vidljivih u tom području na box plotu.

Treba provjeriti jesu li varijance grupa jednake. Provodimo F-test za jednakost varijanci sitoličkih tlakova nepušača i pušača. Dobivamo vrlo malu p-vrijednost, pa odbacujemo nul-hipotezu. Procijenjeni omjer varijanci je oko 0.9, dakle pušači imaju veću varijancu u sistoličkom tlaku nego nepušači. Poznato je da pušenje uzrokuje kratkotrajni porast krvnog tlaka. Moguće je tlakovi pušača više variraju jer su nekim pušačima tlakovi izmjereni ubrzo nakon pušenja, a nekima nakon nekoliko sati bez cigareta. U svakom slučaju, ne možemo pretpostaviti jednakost varijanci u daljnjim testovima.

```{r}
var.test(nepusaci$ap_hi, pusaci$ap_hi)
```

Testiramo hipotezu o jednakosti prosječnih krvnih tlakova u obje grupe koristeći T test za neuparene podatke uz nepoznate i nejednake varijance na razini značajnosti od 5%. Ne uzimamo pretpostavku da su varijance jednake zbog rezultata prethodnog testa. 

```{r}
t.test(data2[data2["smoke"]==0,]$ap_hi, data2[data2["smoke"]==1,]$ap_hi, alternative = "two.sided", mu = 0, paired = FALSE, var.equal = FALSE, conf.level = 0.95)
```
Dobivena P vrijednost je vrlo mala pa možemo odbaciti hipotezu o jednakosti srednjih vrijednosti sistoličkih tlakova na razini značajnosti od 5%. Test pokazuje statistički značajnu razliku, no procijenjena razlika sredina je mala u odnosu na 30 mmHg koliko otprilike iznosi širina intervala normalnih tlakova pa je značaj te razlike u praksi upitan.
