---
title: "R Notebook"
output: pdf_document
---

Sljedeće što želimo provjeriti jest razlikuje li se prosječni krvni tlak značajno među skupinama s različitom učestalošću tjelesne aktivnosti. Naravno, prvo učitavamo podatke i potrebne biblioteke.


```{r}
# Instalacija patchwork paketa (ako već nije instaliran)
# Instalacija patchwork paketa (ako već nije instaliran)
if (!require(patchwork)) {
  install.packages("patchwork")
}
library(dplyr)
library(ggplot2)
library(car)
library(nortest)
library(patchwork)  # Dodano za slaganje grafova
  # Dodano za slaganje grafova



healthDATA.modif = read.csv("Health Screening Data.csv")

```



Nakon toga filtriramo podatke kako bismo izbacili nerealne vrijednosti te uvodimo šum, budući da su podaci uglavnom zaokruživani na 10 te ih je potrebno razložiti na ostale vrijednosti. Za šum koristimo uniformnu distribuciju ograničenu na ±5.


```{r}
# Postavljanje granica za krvni tlak
ap_hi_min <- 80
ap_hi_max <- 250
ap_lo_min <- 40
ap_lo_max <- 150

# Postavljanje realnih granica za BMI
bmi_min <- 10
bmi_max <- 60

set.seed(906)
healthDATA.modif <- healthDATA.modif %>%
  mutate(
    ap_hi = ap_hi + round(runif(n(), min = -5, max = 5)),
    ap_lo = ap_lo + round(runif(n(), min = -5, max = 5))
  )

# Čišćenje podataka
healthDATA.clean <- subset(healthDATA.modif, 
                           ap_hi > 87 & ap_hi < 167
                           & BMI > 14.45 & BMI < 39.65
                           & ap_lo > 59.5 & ap_lo < 103.5)


```

Za početak, kako bismo dobili dojam o utjecaju tjelesne aktivnosti, crtamo box plotove za sistolički i dijastolički krvni tlak grupirane prema tjelesnoj aktivnosti.

```{r}

# Kreiranje boxplota za ap_hi
p1 <- ggplot(healthDATA.clean, aes(x = factor(active, labels = c("Inactive", "Active")), y = ap_hi)) +
  geom_boxplot(fill = "lightblue") +
  theme_minimal(base_size = 12) +
  labs(title = "Sistolički tlak prema aktivnosti \n",
       x = "Aktivnost", 
       y = "Sistolički tlak") +
  theme(
    plot.title = element_text(size = 14, hjust = 0.5),
    axis.title = element_text(size = 10),
    axis.text = element_text(size = 10)
  )

# Kreiranje boxplota za ap_lo
p2 <- ggplot(healthDATA.clean, aes(x = factor(active, labels = c("Inactive", "Active")), y = ap_lo)) +
  geom_boxplot(fill = "lightgreen") +
  theme_minimal(base_size = 12) +
  labs(title = "Dijastolički tlak prema aktivnosti \n",
       x = "Aktivnost", 
       y = "Dijastolički tlak") +
  theme(
    plot.title = element_text(size = 14, hjust = 0.5),
    axis.title = element_text(size = 10),
    axis.text = element_text(size = 10)
  )

# Grupiranje boxplota horizontalno sa razmakom i višerednim naslovom
combined_boxplots <- p1 + p2 + 
  plot_layout(ncol = 2, widths = c(1, 1), guides = "collect") + 
  plot_annotation(title = "Boxplotovi krvnog tlaka \nprema aktivnosti") &
  theme(plot.title = element_text(size = 14, hjust = 0.5))

# Prikaz kombiniranih boxplotova
print(combined_boxplots)




```

Iz plotova vidimo da su vrijednosti krvnih tlakova dosta slične kod aktivnih i neaktivnih ispitanika. Ipak, kako se ne bismo zadržali samo na tome, provjerit ćemo jednakost sredina odgovarajućim testovima.

Za određivanje možemo li koristiti t-test, provjeravamo njegove pretpostavke. Prvo ćemo ispitati normalnost grupa na temelju histograma i Q-Q plota.

```{r}
# Kreiranje histogramova za ap_hi
hist_hi <- ggplot(healthDATA.clean, aes(x = ap_hi, fill = factor(active, labels = c("Inactive", "Active")))) +
  geom_histogram(binwidth = 2, alpha = 0.6, position = "identity", color = "black") +
  theme_minimal(base_size = 10) +
  labs(title = "Histogram sistoličkog tlaka \nprema aktivnosti", 
       x = "Sistolički tlak", 
       fill = "Aktivnost") +
  theme(
    plot.title = element_text(size = 10, hjust = 0.5),
    axis.title = element_text(size = 10),
    axis.text = element_text(size = 10),
    legend.position = "bottom"
  )

# Kreiranje histogramova za ap_lo
hist_lo <- ggplot(healthDATA.clean, aes(x = ap_lo, fill = factor(active, labels = c("Inactive", "Active")))) +
  geom_histogram(binwidth = 2, alpha = 0.6, position = "identity", color = "black") +
  theme_minimal(base_size = 10) +
  labs(title = "Histogram dijastoličkog tlaka \nprema aktivnosti", 
       x = "Dijastolički tlak", 
       fill = "Aktivnost") +
  theme(
    plot.title = element_text(size = 10, hjust = 0.5),
    axis.title = element_text(size = 10),
    axis.text = element_text(size = 10),
    legend.position = "bottom"
  )

# Kreiranje Q-Q plotova za ap_hi
qq_hi <- ggplot(healthDATA.clean, aes(sample = ap_hi)) +
  stat_qq(color = "darkblue") +
  stat_qq_line(color = "red") +
  facet_wrap(~ active, labeller = as_labeller(c("0" = "Inactive", "1" = "Active"))) +
  theme_minimal(base_size = 10) +
  labs(title = "Q-Q plot sistoličkog tlaka \nprema aktivnosti",
       x = "Teorijske kvantile",
       y = "Empirijske kvantile") +
  theme(
    plot.title = element_text(size = 10, hjust = 0.5),
    strip.text = element_text(size = 10),
    axis.title = element_text(size = 10),
    axis.text = element_text(size = 10)
  )

# Kreiranje Q-Q plotova za ap_lo
qq_lo <- ggplot(healthDATA.clean, aes(sample = ap_lo)) +
  stat_qq(color = "darkgreen") +
  stat_qq_line(color = "red") +
  facet_wrap(~ active, labeller = as_labeller(c("0" = "Inactive", "1" = "Active"))) +
  theme_minimal(base_size = 10) +
  labs(title = "Q-Q plot dijastoličkog tlaka \nprema aktivnosti",
       x = "Teorijske kvantile",
       y = "Empirijske kvantile") +
  theme(
    plot.title = element_text(size = 12, hjust = 0.5),
    strip.text = element_text(size = 10),
    axis.title = element_text(size = 10),
    axis.text = element_text(size = 10)
  )

# Grupiranje histogramova u jedan red sa višerednim naslovom
combined_histograms <- hist_hi + hist_lo + 
  plot_layout(ncol = 2, widths = c(1, 1)) + 
  plot_annotation(title = "Histograme krvnog tlaka \nprema aktivnosti") &
  theme(plot.title = element_text(size = 12, hjust = 0.5))

# Grupiranje Q-Q plotova u jedan red sa višerednim naslovom
combined_qqplots <- qq_hi + qq_lo + 
  plot_layout(ncol = 2, widths = c(1, 1)) + 
  plot_annotation(title = "Q-Q Plotovi krvnog tlaka \nprema aktivnosti") &
  theme(plot.title = element_text(size = 12, hjust = 0.5))

# Grupiranje svih histogramova i Q-Q plotova u jedan layout
final_combined <- (combined_histograms / combined_qqplots) + 
  plot_layout(ncol = 1, heights = c(1, 1)) &
  theme(
    plot.title = element_text(size = 12, hjust = 0.5),
    plot.margin = margin(10,10,10,10)
  )

# Prikaz kombiniranih grafova
print(final_combined)



```

Iz plotova vidimo da distribucija najvjerojatnije nije normalna, ali za svaki slučaj ćemo za provjeru normalnosti i jednakosti varijanci provesti Kolmogorov-Smirnovljev test i F-test.


```{r}
# 3) Kolmogorov-Smirnov test za normalnost
cat("\n===== Kolmogorov-Smirnov test za normalnost =====\n")

ks_hi_active <- ks.test(active_data$ap_hi, "pnorm", mean = mean(active_data$ap_hi), sd = sd(active_data$ap_hi))
ks_lo_active <- ks.test(active_data$ap_lo, "pnorm", mean = mean(active_data$ap_lo), sd = sd(active_data$ap_lo))

ks_hi_inactive <- ks.test(inactive_data$ap_hi, "pnorm", mean = mean(inactive_data$ap_hi), sd = sd(inactive_data$ap_hi))
ks_lo_inactive <- ks.test(inactive_data$ap_lo, "pnorm", mean = mean(inactive_data$ap_lo), sd = sd(inactive_data$ap_lo))

cat("\nKolmogorov-Smirnov test za ap_hi (Active): p-value:", ks_hi_active$p.value, "\n")
cat("Kolmogorov-Smirnov test za ap_lo (Active): p-value:", ks_lo_active$p.value, "\n")
cat("\nKolmogorov-Smirnov test za ap_hi (Inactive): p-value:", ks_hi_inactive$p.value, "\n")
cat("Kolmogorov-Smirnov test za ap_lo (Inactive): p-value:", ks_lo_inactive$p.value, "\n")

# 4) F-test za homogenost varijance
cat("\n===== F-test za varijance =====\n")

f_test_hi <- var.test(active_data$ap_hi, inactive_data$ap_hi)
f_test_lo <- var.test(active_data$ap_lo, inactive_data$ap_lo)

var.test(active_data$ap_hi, inactive_data$ap_hi)
var.test(active_data$ap_lo, inactive_data$ap_lo)

cat("\nF-test za ap_hi: p-value:", f_test_hi$p.value, "\n")
cat("F-test za ap_lo: p-value:", f_test_lo$p.value, "\n")

```

Iz rezultata vidimo da možemo odbaciti nultu hipotezu o normalnosti distribucija, dok iz F-testa vidimo da ne odbacujemo nultu hipotezu o jednakosti varijanci dviju distribucija. Unatoč nenormalnosti distribucija, provest ćemo t-test za usporedbu sredina budući da je robustan na nenormalnost uzorka. Ipak, provest ćemo i neparametarsku alternativu t-testu, Mann-Whitney-Wilcoxonov test.

```{r}

# Učitavanje potrebnih paketa
library(dplyr)

# Podjela podataka prema aktivnosti
active_data <- healthDATA.clean %>% filter(active == 1)
inactive_data <- healthDATA.clean %>% filter(active == 0)

# 1) Standardni t-test
cat("\n===== t-test za ap_hi =====\n")
t_test_hi <- t.test(active_data$ap_hi, inactive_data$ap_hi, var.equal = FALSE)
print(t_test_hi)

cat("\n===== t-test za ap_lo =====\n")
t_test_lo <- t.test(active_data$ap_lo, inactive_data$ap_lo, var.equal = FALSE)
print(t_test_lo)

# 2) Neparametrijski Mann-Whitney-Wilcoxon test
cat("\n===== Mann-Whitney-Wilcoxon test za ap_hi =====\n")
wilcox_hi <- wilcox.test(active_data$ap_hi, inactive_data$ap_hi)
print(wilcox_hi)

cat("\n===== Mann-Whitney-Wilcoxon test za ap_lo =====\n")
wilcox_lo <- wilcox.test(active_data$ap_lo, inactive_data$ap_lo)
print(wilcox_lo)


```
Nakon provedbe testova vidimo da ne možemo odbaciti nultu hipotezu prema kojoj su srednje vrijednosti tlakova aktivne i neaktivne grupe jednake. Stoga, ne možemo tvrditi da se prosječni krvni tlak značajno razlikuje među skupinama s različitom učestalošću tjelesne aktivnosti.

Ipak, zanima nas i razlikuje li se značajno prosječni krvni tlak među skupinama s različitim BMI kategorijama. Za početak, kako bismo dobili dojam, crtamo box plotove koji nam daju početni uvid u podatke.


```{r}

# Kreiranje boxplota za ap_hi po BMICat
p_hi <- ggplot(healthDATA.clean, aes(x = BMICat, y = ap_hi)) + 
  geom_boxplot(fill = "skyblue", alpha = 0.7, outlier.color = "red") +
  geom_hline(yintercept = mean(healthDATA.clean$ap_hi), 
             color = "red", linetype = "dashed", size = 1) +
  labs(title = "Sistolički tlak po BMI kategorijama \n",
       x = "BMI kategorija", 
       y = "Sistolički tlak") +
  scale_x_discrete(labels = c("Normal"       = "Normal",
                              "Obese"        = "Obese",
                              "Over Weight"  = "Over\nWeight",
                              "Under Weight" = "Under\nWeight")) +
  theme_minimal(base_size = 12) +
  theme(
    plot.title = element_text(size = 14, hjust = 0.5),
    axis.title = element_text(size = 12),
    axis.text = element_text(size = 10)
  )

# Kreiranje boxplota za ap_lo po BMICat
p_lo <- ggplot(healthDATA.clean, aes(x = BMICat, y = ap_lo)) + 
  geom_boxplot(fill = "orange", alpha = 0.7, outlier.color = "blue") +
  geom_hline(yintercept = mean(healthDATA.clean$ap_lo), 
             color = "red", linetype = "dashed", size = 1) +
  labs(title = "Dijastolički tlak po BMI kategorijama \n",
       x = "BMI kategorija", 
       y = "Dijastolički tlak") +
  scale_x_discrete(labels = c("Normal"       = "Normal",
                              "Obese"        = "Obese",
                              "Over Weight"  = "Over\nWeight",
                              "Under Weight" = "Under\nWeight")) +
  theme_minimal(base_size = 12) +
  theme(
    plot.title = element_text(size = 14, hjust = 0.5),
    axis.title = element_text(size = 12),
    axis.text = element_text(size = 10)
  )

combined_boxplots_bmi <- p_hi + p_lo + 
  plot_layout(ncol = 2, widths = c(1, 1), guides = "collect") + 
  plot_annotation(title = "Boxplotovi krvnog tlaka po BMI kategorijama \n") &
  theme(plot.title = element_text(size = 14, hjust = 0.5))

print(combined_boxplots_bmi)


```
Prema box plotovima vidimo da je za očekivati kako se prosječni tlakovi značajno razlikuju među različitim skupinama, ali to moramo potvrditi odgovarajućim statističkim testovima. U ovom slučaju testiramo jednakost sredina četiri različite skupine, za što je potrebno koristiti ANOVA-u. Ipak, prije toga moramo provjeriti pretpostavke ANOVE. Prvo ćemo nacrtati histograme i Q-Q plotove kako bismo stekli dojam o normalnosti skupina. 

```{r}
for (bmi_cat in bmi_categories) {
  
  data_subset <- healthDATA.clean %>% filter(BMICat == bmi_cat)
  
  hist_hi <- ggplot(data_subset, aes(x = ap_hi)) +
    geom_histogram(binwidth = 2, fill = "blue", color = "black", alpha = 0.7) +
    labs(title = "Distribucija sistoličkog tlaka",
         x = "Sistolički tlak", y = "Frekvencija") +
    theme_minimal(base_size = 12)

  hist_lo <- ggplot(data_subset, aes(x = ap_lo)) +
    geom_histogram(binwidth = 2, fill = "red", color = "black", alpha = 0.7) +
    labs(title = "Distribucija dijastoličkog tlaka",
         x = "Dijastolički tlak", y = "Frekvencija") +
    theme_minimal(base_size = 12)

  qq_hi <- ggplot(data_subset, aes(sample = ap_hi)) +
    stat_qq(color = "darkblue") +
    stat_qq_line(color = "red") +
    labs(title = "Q-Q plot - Sistolički tlak",
         x = "Teorijske kvantile",
         y = "Empirijske kvantile") +
    theme_minimal(base_size = 12)
  
  qq_lo <- ggplot(data_subset, aes(sample = ap_lo)) +
    stat_qq(color = "darkgreen") +
    stat_qq_line(color = "red") +
    labs(title = "Q-Q plot - Dijastolički tlak",
         x = "Teorijske kvantile",
         y = "Empirijske kvantile") +
    theme_minimal(base_size = 12)

  hist_combined <- hist_hi + hist_lo + 
    plot_layout(ncol = 2) + 
    plot_annotation(title = paste("Histograme krvnog tlaka - BMI Kategorija:", bmi_cat)) &
    theme(plot.title = element_text(hjust = 0.5))

  qq_combined <- qq_hi + qq_lo + 
    plot_layout(ncol = 2) + 
    plot_annotation(title = paste("Q-Q Plotovi krvnog tlaka - BMI Kategorija:", bmi_cat)) &
    theme(plot.title = element_text(hjust = 0.5))

  combined_plots <- (hist_combined / qq_combined) + 
    plot_layout(ncol = 1) +
    plot_annotation(title = paste("Analiza krvnog tlaka - BMI Kategorija:", bmi_cat)) &
    theme(plot.title = element_text(hjust = 0.5),
          plot.margin = margin(10, 10, 10, 10))

  print(combined_plots)
  cat("\\newpage")
}

```
Nakon crtanja histograma i Q-Q plotova dobivamo dojam da skupine ne ispunjavaju uvjet normalnosti, ali svejedno ćemo provesti Kolmogorov-Smirnovljev test kako bismo tu tvrdnju dodatno provjerili. Također, provest ćemo i Bartlettov test za provjeru homoskedastičnosti, koja je još bitnija pretpostavka ANOVE.

```{r}
# Potrebne biblioteke
library(dplyr)
library(car)  # za Leveneov test

# 1) Test normalnosti po grupama (Kolmogorov-Smirnov)
bmi_categories <- unique(healthDATA.clean$BMICat)

for (bmi_cat in bmi_categories) {
  
  data_subset <- healthDATA.clean %>%
    filter(BMICat == bmi_cat)
  
  cat("==================================================\n")
  cat("BMI Category:", bmi_cat, "\n")
  cat("Broj zapisa u ovoj kategoriji:", nrow(data_subset), "\n")
  
  # Kolmogorov–Smirnov test za ap_hi
  ks_hi <- ks.test(
    data_subset$ap_hi, 
    "pnorm",
    mean = mean(data_subset$ap_hi), 
    sd   = sd(data_subset$ap_hi)
  )
  cat("\n>> Kolmogorov-Smirnov test - ap_hi <<\n")
  cat("  p-value:", ks_hi$p.value, "\n")
  
  # Kolmogorov–Smirnov test za ap_lo
  ks_lo <- ks.test(
    data_subset$ap_lo, 
    "pnorm",
    mean = mean(data_subset$ap_lo), 
    sd   = sd(data_subset$ap_lo)
  )
  cat("\n>> Kolmogorov-Smirnov test - ap_lo <<\n")
  cat("  p-value:", ks_lo$p.value, "\n\n")
}

cat("==================================================\n")
cat("     Test homoskedastičnosti (BartlettTest)\n")
cat("==================================================\n")

# Bartlettov test za sistolički tlak
bartlett_hi <- bartlett.test(ap_hi ~ BMICat, data = healthDATA.clean)
cat("\nBartlett test: ap_hi ~ BMICat\n")
print(bartlett_hi)

# Bartlettov test za dijastolički tlak
bartlett_lo <- bartlett.test(ap_lo ~ BMICat, data = healthDATA.clean)
cat("\nBartlett test: ap_lo ~ BMICat\n")
print(bartlett_lo)


```

Iščitavanjem p-vrijednosti iz testova možemo odbaciti pretpostavke o normalnosti i homoskedastičnosti skupina. Stoga moramo odustati od provedbe ANOVE te se okrećemo njezinoj neparametarskoj alternativi, Kruskal-Wallisovu testu.

```{r}
# Kruskal-Wallis za sistolički tlak
kruskal_hi <- kruskal.test(ap_hi ~ BMICat, data = healthDATA.clean)
cat("----- Kruskal-Wallis Test za sistolički tlak -----\n")
print(kruskal_hi)

# Kruskal-Wallis za dijastolički tlak
kruskal_lo <- kruskal.test(ap_lo ~ BMICat, data = healthDATA.clean)
cat("\n----- Kruskal-Wallis Test za dijastolički tlak -----\n")
print(kruskal_lo)


```
Nakon provedbe Kruskal-Wallisova testa vidimo da niske p-vrijednosti sugeriraju odbacivanje početne hipoteze o jednakosti sredina te prihvaćamo alternativu da se stvarne sredine razlikuju među različitim BMI skupinama.





