---
title: "R Notebook"
output:
  html_document:
    df_print: paged
---

ZADATAK 4. 
"Kakav je odnos izmedu BMI-a i krvnog tlaka te možemo li predvidjeti krvni tlak na temelju BMI-a,
dobi i učestalosti tjelesne aktivnosti?"

Za početak učitajmo i okvirno pogledajmo podatke, gdje smo na krvni tlak primijenili šum koji smo opisali i obrazložili u prvom zadatku.

```{r}
library(tidyverse)
# Učitavanje podataka iz csv datoteke:
healthDATA.modif = read.csv("Health Screening Data.csv")

set.seed(906) 
healthDATA.modif <- healthDATA.modif %>%
  mutate(
    ap_hi = ap_hi + round(runif(n(), min = -5, max = 5)), 
    ap_lo = ap_lo + round(runif(n(), min = -5, max = 5))
    )

#View(healthDATA.modif)
summary(healthDATA.modif)


```

Prije nego što krenemo s analizom preko linearne regresije, želimo izbaciti outliere za relevantne veličine.
Obratimo pažnju na sistolički krvni tlak "ap_hi", imamo:
$$IQR = 137 - 117 = 20$$
Pa dobivamo za donju i gornju granicu:
$$Q_1 - 1.5\cdot IQR = 87$$
$$Q_3 + 1.5 \cdot IQR = 167$$
Slično za dijastolički "ap_lo" imamo:
$$IQR = 87 - 76 = 11$$
$$Q_1 - 1.5 \cdot IQR = 59.5$$
$$Q_3 + 1.5 \cdot IQR= 103.5$$
Isti postupak radimo za BMI:
$$IQR = 6.3$$
$$Q_1 - 1.5 \cdot IQR = 14.45$$
$$Q_3 + 1.5 \cdot IQR = 39.65$$
Dob ispitanika nismo odlučili filtrirati jer minimalna i maksimalna dob (29.5835 i 64.9671 godina) zdravorazumski ne predstavljaju "outliere".
Prema ovim rezultatima ćemo filtrirati podatke.
```{r}
library(tidyverse)

filtered_data <- subset(healthDATA.modif, 
                        ap_hi > 87 & ap_hi < 167
                        & BMI > 14.45 & BMI < 39.65
                        & ap_lo > 59.5 & ap_lo < 103.5)
summary(filtered_data)


```

Sada ćemo metodom najmanjih kvadrata pokušati uspostaviti vezu između BMI-a i krvnog tlaka.
```{r}
fit.ap_hi <- lm(ap_hi ~ poly(BMI,1) , data = filtered_data)

plot(filtered_data$BMI, filtered_data$ap_hi, 
     main = "Odnos sistoličkog krvnog tlaka i BMI-a",
     xlab = "Body Mass Index (BMI)", 
     ylab = "Sistolički krvni tlak (ap_hi)",
     pch = 16, col = rgb(0, 0, 0, 0.5)) 


sorted_index <- order(filtered_data$BMI) 
lines(filtered_data$BMI[sorted_index], 
      fit.ap_hi$fitted.values[sorted_index], 
      col = "red", lwd = 2) 

summary(fit.ap_hi)
```
Iznad možemo vidjeti graf raspršenja između sistoličkog tlaka i BMI-a kao i pravac linearne regresije koji smo izračunali iz podataka. Pokušavali smo linearnu regresiju s polinomima viših stupnjeva, ali su svi stupnjevi bili veoma slični pravcima i nisu poboljšavali vrijednost $R^2$. Zbog toga smo dali prednost najjednostavnijem modelu, a to je naravno pravac. 
Vidimo blagi pozitivan trend, ali se iz p vrijednosti vidi da je značajnost regresora skoro pa zanemariva. Također, $R^2$ vrijednost je 0.0564 ($R^2_{adj}$ je  0.05638) što ukazuje na loš fit modela, no mi ćemo svakako sada nastaviti s analizom reziduala.

```{r}
standardized_residuals <- rstandard(fit.ap_hi)
ks_test <- ks.test(standardized_residuals, "pnorm")
print(ks_test)

require(nortest)
lilliefors_test <- lillie.test(standardized_residuals)
print(lilliefors_test)
```

Reziduali padaju na testu normalnosti (i KS i Lilliefors). Možemo također vidjeti kako se reziduali ponašaju grafički:
```{r res}
plot(fit.ap_hi$residuals,
     main = "Graf reziduala (ap_hi)", 
     ylab = "Reziduali", xlab = "BMI")

hist(fit.ap_hi$residuals, 
     breaks = 20, 
     main = "Histogram Reziduala (ap_hi)", 
     xlab = "Reziduali")

hist(rstandard(fit.ap_hi), 
     breaks = 20, 
     main = "Histogram standardiziranih reziduala (ap_hi)", 
     xlab = "Standardizirani reziduali")

qqnorm(rstandard(fit.ap_hi), 
       main = "Q-Q plot standardiziranih reziduala (ap_hi)")
qqline(rstandard(fit.ap_hi), col = "red", lwd = 2)

plot(fit.ap_hi$fitted.values, fit.ap_hi$residuals, 
     main = "Reziduali u odnosu na fitane vrijednosti (ap_hi)", 
     xlab = "Fitane vrijednosti", ylab = "Reziduali", pch = 16)
abline(h = 0, col = "red", lwd = 2)

```

Q-Q plot nam govori da ova razdioba ima lakše repove od normalne, ali ovo svakako nije normalna distribucija.
Sada možemo zaključiti da je nemoguće predvidjeti sistolički krvni tlak iz BMI-a (iz ovih podataka).


Za dijastolički krvni tlak ponavljamo isti postupak.
```{r}
fit.ap_lo <- lm(ap_lo ~ poly(BMI, 1) , data = filtered_data)
plot(filtered_data$BMI, filtered_data$ap_lo, 
     main = "Odnos dijatoličkog krvnog tlaka i BMI-a",
     xlab = "Body Mass Index (BMI)", 
     ylab = "dijastolički krvni tlak (ap_lo)",
     pch = 16, col = rgb(0, 0, 0, 0.5)) 


sorted_index <- order(filtered_data$BMI) 
lines(filtered_data$BMI[sorted_index], 
      fit.ap_lo$fitted.values[sorted_index], 
      col = "red", lwd = 2) 
summary(fit.ap_lo)
```

 Zadržat ćemo model pravca iz istog razloga kao i za sistolički tlak. Vidi se blagi pozitivan trend, ali vidimo (iz p vrijednosti) da regresor ima jako malenu značajnost. Također, $R^2$ vrijednost je sada 0.04008 ($R^2_{adj}$ je  0.04007) što opet ukazuje na loš fit modela, no mi ćemo svakako opet nastaviti s analizom reziduala.
Analiza reziduala
```{r}
standardized_residuals <- rstandard(fit.ap_hi)

ks_test <- ks.test(standardized_residuals, "pnorm")
print(ks_test)

lilliefors_test <- lillie.test(standardized_residuals)
print(lilliefors_test)
```

Reziduali padaju na testu normalnosti (i KS i Lilliefors). Možemo također vidjeti kako se reziduali ponašaju grafički:

```{r}
plot(fit.ap_lo$residuals,
     main = "Graf reziduala (ap_lo)", 
     ylab = "Reziduali", xlab = "BMI")

hist(fit.ap_lo$residuals, 
     breaks = 20, 
     main = "Histogram Reziduala (ap_lo)", 
     xlab = "Reziduali")

hist(rstandard(fit.ap_lo), 
     breaks = 20, 
     main = "Histogram standardiziranih reziduala (ap_lo)", 
     xlab = "Standardizirani reziduali")

qqnorm(rstandard(fit.ap_lo), 
       main = "Q-Q plot standardiziranih reziduala (ap_lo)")
qqline(rstandard(fit.ap_lo), col = "red", lwd = 2)

plot(fit.ap_lo$fitted.values, fit.ap_lo$residuals, 
     main = "Reziduali u odnosu na fitane vrijednosti (ap_lo)", 
     xlab = "Fitane vrijednosti", ylab = "Reziduali", pch = 16)
abline(h = 0, col = "red", lwd = 2)

```
Grafički možemo reći da reziduali imaju teže repove, ali se ne ponašaju baš pravino.
Nemoguće je (na temelju ovih podataka) predvidjeti dijastolički krvni tlak iz BMI-a.






Obratimo sada pažnju na drugi dio problema: "Možemo li predvidjeti krvni tlak na temelju BMI-a, dobi i učestalosti tjelesne aktivnosti?"

Kada radimo na višestrukoj regrešiji želimo da nam regresori budu međusobno "dovoljno" nezavisni, inače ne možemo interpretirati rezultate. Stoga računamo kovarijancu za sve parove od BMI, starosti i tjelesne aktivnosti.

```{r}
cor(cbind(filtered_data$active,filtered_data$BMI,filtered_data$AgeinYr))
```


S obzirom da je tjelesna aktivnost binarna kategorijska varijabla nije loša ideja staviti ju u model višestruke regresije.

```{r}
fit.multi = lm(ap_hi ~ BMI + active + AgeinYr, filtered_data)
#fit.multi = lm(ap_hi ~ AgeinYr + active, filtered_data)
summary(fit.multi)
```

```{r}
selected.model = fit.multi
plot(selected.model$fitted.values,selected.model$residuals)
plot(filtered_data$BMI, selected.model$residuals)
plot(filtered_data$age, selected.model$residuals)
```
```{r}
ks.test(rstandard(fit.multi),'pnorm')
require(nortest)
lillie.test(rstandard(fit.multi))
```
```{r}
boxplot(ap_hi~active,data=filtered_data)

boxplot(ap_lo~active,data=filtered_data)

notA <- subset(filtered_data, active == 0)
A <- subset(filtered_data, active == 1)
mean(notA$ap_hi)
mean(A$ap_hi)
mean(notA$ap_lo)
mean(A$ap_lo)
```

Iz grafova gore se ne čini kao da tjelesna aktivnost uopće utječe na krvni tlak.
