---
title: "Zadatak_1_SAP"
author: "Filip Borić"
date: "`r Sys.Date()`"
output: html_document
---

```{r setup, include=FALSE}
knitr::opts_chunk$set(results = 'hold')
library(tidyverse)
library(lubridate)
```

```{r}
# Učitavanje podataka iz csv datoteke:
healthDATA.modif = read_csv("Health Screening Data.csv")
View(healthDATA.modif)
total = 0
weird = 0
for (p in healthDATA.modif$ap_hi) {
  if (p < 50) {
    weird = weird + 1
  }
  total = total + 1
}
weird / total
```
Kao prvi korak analize provodi se filtriranje skupa podataka kako bi izbacili besmislene podatke. Izbacuju se podaci gdje su iznosi tlaka nerealni. Također se izbacuju podaci za tlak gdje je izmjereni maksimalni tlak manji od minimalnog. Izbacujemo BMI podatke koji su veći od najvećeg izmjerenog BMI u povijesti.

```{r}
# Filtriranje besmislenih podataka iz tablice
filtered_data <- healthDATA.modif %>% filter(ap_hi <= 370) %>% filter(ap_lo <= 360) %>% filter(ap_hi >= 40) %>% filter(ap_lo >= 0) %>% filter(ap_hi >= ap_lo) %>% filter(BMI <= 251.1) 

filtered_data <- filtered_data %>%
  mutate(
    cholesterol = as.factor(cholesterol),
    gender = as.factor(gender),
    AgeGroup = as.factor(AgeGroup)
  ) %>% mutate (AgeGroup = fct_relevel(AgeGroup, "20-40", "40-60", ">60"))

str(filtered_data)
head(filtered_data)
```

```{r}
#Analiza skupa podataka
filtered_data <- filtered_data %>%
  mutate(gender = factor(gender, 
                         levels = c(1, 2), 
                         labels = c("Female", "Male")))

average_weight <- filtered_data %>%
  group_by(gender) %>%
  summarise(avg_weight = mean(weight, na.rm = TRUE))

average_weight

average_height <- filtered_data %>%
  group_by(gender) %>%
  summarise(avg_height = mean(height, na.rm = TRUE))

average_height

str(filtered_data)
head(filtered_data)
```

Zadatak 1: Kakva je distribucija razina kolesterola među različitim dobnim skupinama i spolovima?

```{r}
# Zadatak 1

distribution <- filtered_data %>%
  group_by(gender, cholesterol) %>%
  summarise(count = n(),
            percentage = n() / nrow(filtered_data) * 100)

distribution

ggplot(filtered_data, aes(x = cholesterol, fill = gender)) +
  geom_bar(position = "dodge") +
  facet_wrap(~ AgeGroup) +
  labs(title = "Distribucija kolesterola prema spolu i dobnoj skupini",
       x = "Kategorije kolesterola",
       y = "Broj uzoraka") +
  theme_minimal() +
  scale_fill_manual(values = c("blue", "pink"))

```
```{r}
cholesterol_age <- filtered_data %>%
  group_by(AgeGroup, cholesterol) %>%
  summarise(count = n(), .groups = 'drop') %>%
  group_by(AgeGroup) %>%
  mutate(percentage = count / sum(count) * 100)

ggplot(cholesterol_age, aes(x = cholesterol, y = percentage, fill = cholesterol)) +
  geom_bar(stat = "identity", position = "dodge") +
  facet_wrap(~ AgeGroup) +
  labs(title = "Postotak kolesterola unutar dobnih skupina",
       x = "Kategorija kolesterola",
       y = "Postotak") +
  theme_minimal() +
  scale_fill_brewer(palette = "Set3")
```

```{r}
cholesterol_gender <- filtered_data %>%
  group_by(gender, cholesterol) %>%
  summarise(count = n(), .groups = 'drop') %>%
  group_by(gender) %>%
  mutate(percentage = count / sum(count) * 100)

ggplot(cholesterol_gender, aes(x = cholesterol, y = percentage, fill = cholesterol)) +
  geom_bar(stat = "identity", position = "dodge") +
  facet_wrap(~ gender) +
  labs(title = "Postotak kolesterola unutar spolova",
       x = "Kategorija kolesterola",
       y = "Postotak") +
  theme_minimal() +
  scale_fill_brewer(palette = "Set3")
```
Prikaz dodatnih distribucija
----------------------------

Distribucija BMI-ja
Prema dobnoj skupini:

```{r}

BMI_filtered_data <- filtered_data %>% filter(BMI <= 60)

ggplot(filtered_data, aes(x = BMI, color = AgeGroup, fill = AgeGroup)) +
  geom_density(alpha = 0.5) +
  labs(title = "Distribucija BMI-ja prema dobnoj skupini",
       x = "BMI",
       y = "Gustoća") +
  theme_minimal() +
  scale_fill_brewer(palette = "Set2") +
  scale_color_brewer(palette = "Set2")

ggplot(BMI_filtered_data, aes(x = BMI, color = AgeGroup, fill = AgeGroup)) +
  geom_density(alpha = 0.5) +
  labs(title = "Filtrirana Distribucija BMI-ja prema dobnoj skupini",
       x = "BMI",
       y = "Gustoća") +
  theme_minimal() +
  scale_fill_brewer(palette = "Set2") +
  scale_color_brewer(palette = "Set2")
```
Prema spolu:
```{r}
ggplot(filtered_data, aes(x = BMI, color = gender, fill = gender)) +
  geom_density(alpha = 0.5) +
  labs(title = "Distribucija BMI-ja prema spolu",
       x = "BMI",
       y = "Gustoća") +
  theme_minimal() +
  scale_fill_manual(values = c("blue", "pink")) +
  scale_color_manual(values = c("blue", "pink"))

ggplot(BMI_filtered_data, aes(x = BMI, color = gender, fill = gender)) +
  geom_density(alpha = 0.5) +
  labs(title = "Filtrirana distribucija BMI-ja prema spolu",
       x = "BMI",
       y = "Gustoća") +
  theme_minimal() +
  scale_fill_manual(values = c("blue", "pink")) +
  scale_color_manual(values = c("blue", "pink"))
```

Distribucija tlaka
prema dobnoj skupini:
```{r}
ap_filtered_data <- filtered_data %>% filter(ap_hi <= 190) %>% filter(ap_lo <= 130) %>% filter(ap_hi >= 80) %>% filter(ap_lo >= 50)

ggplot(filtered_data, aes(x = ap_hi, color = AgeGroup, fill = AgeGroup)) +
  geom_density(alpha = 0.5) +
  labs(title = "Distribucija sistoličkog krvnog tlaka prema dobnoj skupini",
       x = "Sistolički krvni tlak",
       y = "Gustoća") +
  theme_minimal() +
  scale_fill_brewer(palette = "Set2") +
  scale_color_brewer(palette = "Set2")

ggplot(filtered_data, aes(x = ap_lo, color = AgeGroup, fill = AgeGroup)) +
  geom_density(alpha = 0.5) +
  labs(title = "Distribucija dijastoličkog krvnog tlaka prema dobnoj skupini",
       x = "Dijastolički krvni tlak",
       y = "Gustoća") +
  theme_minimal() +
  scale_fill_brewer(palette = "Set2") +
  scale_color_brewer(palette = "Set2")
```


```{r}
ggplot(ap_filtered_data, aes(x = ap_hi, color = AgeGroup, fill = AgeGroup)) +
  geom_density(alpha = 0.5) +
  labs(title = "Filtrirana distribucija sistoličkog krvnog tlaka prema dobnoj skupini",
       x = "Sistolički krvni tlak",
       y = "Gustoća") +
  theme_minimal() +
  scale_fill_brewer(palette = "Set2") +
  scale_color_brewer(palette = "Set2")

ggplot(ap_filtered_data, aes(x = ap_lo, color = AgeGroup, fill = AgeGroup)) +
  geom_density(alpha = 0.5) +
  labs(title = "Filtrirana distribucija dijastoličkog krvnog tlaka prema dobnoj skupini",
       x = "Dijastolički krvni tlak",
       y = "Gustoća") +
  theme_minimal() +
  scale_fill_brewer(palette = "Set2") +
  scale_color_brewer(palette = "Set2")
```

```{r}
ggplot(filtered_data, aes(x = ap_hi, color = gender, fill = gender)) +
  geom_density(alpha = 0.5) +
  labs(title = "Distribucija sistoličkog krvnog tlaka prema spolu",
       x = "Sistolički krvni tlak",
       y = "Gustoća") +
  theme_minimal() +
  scale_fill_manual(values = c("blue", "pink")) +
  scale_color_manual(values = c("blue", "pink"))

ggplot(filtered_data, aes(x = ap_lo, color = gender, fill = gender)) +
  geom_density(alpha = 0.5) +
  labs(title = "Distribucija dijastoličkog krvnog tlaka prema spolu",
       x = "Dijastolički krvni tlak",
       y = "Gustoća") +
  theme_minimal() +
  scale_fill_manual(values = c("blue", "pink")) +
  scale_color_manual(values = c("blue", "pink"))
```

```{r}
ggplot(ap_filtered_data, aes(x = ap_hi, color = gender, fill = gender)) +
  geom_density(alpha = 0.5) +
  labs(title = "Filtrirana distribucija sistoličkog krvnog tlaka prema spolu",
       x = "Sistolički krvni tlak",
       y = "Gustoća") +
  theme_minimal() +
  scale_fill_manual(values = c("blue", "pink")) +
  scale_color_manual(values = c("blue", "pink"))

ggplot(ap_filtered_data, aes(x = ap_lo, color = gender, fill = gender)) +
  geom_density(alpha = 0.5) +
  labs(title = "Filtrirana distribucija dijastoličkog krvnog tlaka prema spolu",
       x = "Dijastolički krvni tlak",
       y = "Gustoća") +
  theme_minimal() +
  scale_fill_manual(values = c("blue", "pink")) +
  scale_color_manual(values = c("blue", "pink"))
```

```{r}
```